最高法院刑事判決　　　　　　　　一○○年度台非字第三六號
上　訴　人　最高法院檢察署檢察總長
被　　　告　蔡國偉
上列上訴人因被告違反毒品危害防制條例案件，對於台灣高雄地
方法院中華民國九十九年十月十八日第一審確定判決（九十九年
度審訴字第三一二五號，起訴案號：台灣高雄地方法院檢察署九
十九年度毒偵字第四三八八號），認為部分違背法令，提起非常
上訴，本院判決如下：
    主  文
原判決關於諭知累犯部分撤銷。
蔡國偉所犯施用第一級毒品罪，處有期徒刑柒月。
    理  由
非常上訴理由稱：「按受徒刑之執行完畢或一部之執行而赦免後
，五年以內再故意犯有期徒刑以上之罪者，始為累犯，此觀刑法
第四十七條第一項規定甚明。又依法應於審判期日調查之證據，
未予調查，致適用法令違誤，而顯然於判決有影響者，該項確定
判決即屬違背法令，得提起非常上訴，亦經司法院大法官會議釋
字第一八一號解釋在案。是事實審法院對於被告有無累犯之事實
，應否適用刑法第四十七條累犯之規定加重其刑，即屬法院認定
事實與適用法律之基礎事項，客觀上有調查之必要，應依職權加
以調查，倘被告並非累犯，而事實審並未詳加調查，致判決時依
累犯之規定論處，即屬刑事訴訟法第三百七十九條第十款所規定
，依法應於審判期日調查之證據而未予調查，其判決當然違背法
令。經查，本件被告前因施用毒品案件，經檢察官聲請台灣高雄
地方法院以九十七年度審毒聲字第八九二號裁定送觀察、勒戒後
，認無繼續施用毒品傾向，於九十七年十月二十一日為不起訴處
分。另因違反台灣地區與大陸地區人民關係條例、詐欺案件，分
別經台灣高等法院高雄分院九十六年度上訴字第一二０二號、台
灣高雄地方法院九十七年度審簡字第三六三四號等判決，各判處
有期徒刑一年七月、二月確定，嗣經檢察官聲請台灣高雄地方法
院以九十八年度審聲字第二六六一號裁定定其應執行之刑為有期
徒刑一年八月確定；復因竊盜案件，經台灣高雄地方法院以九十
八年度審易字第四七號判決判處應執行有期徒刑九月確定，上開
各案接續執行，於九十九年一月二十六日縮短刑期假釋出監，九
十九年九月八日保護管束期滿未經撤銷，視為執行完畢，有全國
刑案資料查註表附卷可稽。故被告於九十九年五月二日犯本件施
用第一級毒品罪時，前施用毒品案件係送觀察、勒戒，認無繼續
施用毒品傾向，經檢察官為不起訴處分後，五年內再犯，檢察官
應依法追訴，不生累犯問題。而上開違反台灣地區與大陸地區人
民關係條例等合併執行之刑，又尚未執行完畢，亦不得論以累犯
。原確定判決不查，竟依累犯予以論科，即有證據調查未盡致判
決有適用法則不當之違法。案經確定，且於被告不利，爰依刑事
訴訟法第四百四十一條、第四百四十三條提起非常上訴，以資糾
正。」等語。
本院按：「判決不適用法則或適用不當者，為違背法令」，刑事
訴訟法第三百七十八條定有明文；又依法應於審判期日調查之證
據未予調查，致適用法令違誤，而顯然於判決有影響者，該項判
決即屬違背法令，得提起非常上訴，經司法院釋字第一八一號解
釋在案。從而事實審法院對於被告有無累犯之事實，應否適用刑
法第四十七條累犯之規定加重其刑，即屬法院認定事實與適用法
律之基礎事項，客觀上有其調查之必要性，應依職權加以調查；
倘被告並非累犯，而事實審未詳加調查，致判決誤用累犯之規定
論處，即屬刑事訴訟法第三百七十九條第十款規定所稱依法應於
審判期日調查之證據而未予調查，其判決當然為違背法令。又刑
法上之累犯，依該法第四十七條第一項規定，必須受徒刑之執行
完畢，或一部之執行而赦免後，五年以內故意再犯有期徒刑以上
之罪者，始足當之。至所謂執行完畢，除在監獄執行期滿者外，
如為假釋出獄，須在無期徒刑假釋後滿二十年，或在有期徒刑所
餘刑期內，未經撤銷假釋者，其未執行之刑，始以已執行論。若
為二以上有期徒刑併執行時，假釋所定最低應執行之期間，合併
計算之；其所餘刑期（即假釋期間），亦應合併計算，必於該期
間內未經撤銷假釋，未執行之刑，始以已執行論。從而，不論假
釋出獄前所執行之期間是否已逾其中任一有期徒刑之刑期，亦不
論嗣後其假釋有無被撤銷，在假釋期間內，均應認有期徒刑尚未
執行完畢，則其於執行逾其中任一有期徒刑之刑期後五年內之假
釋期間，再犯有期徒刑以上之罪者，仍不應論以累犯。此就刑法
第七十九條第一項、第七十九條之一第一項、第三項觀之自明。
本件被告蔡國偉曾因施用毒品案件，經送觀察、勒戒後，認無繼
續施用毒品傾向，於民國九十七年十月二十一日經檢察官為不起
訴處分。另因違反台灣地區與大陸地區人民關係條例、詐欺案件
，分別經台灣高等法院高雄分院九十六年度上訴字第一二０二號
、台灣高雄地方法院九十七年度審簡字第三六三四號等刑事判決
，各判處有期徒刑一年七月、二月確定，經檢察官聲請台灣高雄
地方法院以九十八年度審聲字第二六六一號裁定定其應執行之刑
為有期徒刑一年八月確定；復因竊盜案件，經台灣高雄地方法院
以九十八年度審易字第四七號判決判處應執行有期徒刑九月確定
，而接續執行，於九十九年一月二十六日縮短刑期假釋出監，九
十九年九月八日保護管束期滿未經撤銷，視為執行完畢，有前開
相關裁判及被告之全國刑案資料查註表在卷可稽。故被告於九十
九年五月二日犯本件施用第一級毒品罪時，係於前施用毒品案件
經觀察、勒戒，認無繼續施用毒品傾向，經檢察官為不起訴處分
後，五年內再犯，檢察官依法追訴，自無累犯問題。至上開違反
台灣地區與大陸地區人民關係條例等罪合併執行之刑，又尚未執
行完畢，亦不得論以累犯。原審未察，認成立累犯，依刑法第四
十七條第一項規定，加重其刑而論處施用第一級毒品（累犯）罪
刑，自有適用法則不當及證據調查未盡之違背法令。案經確定，
且於被告不利，非常上訴意旨執以指摘，洵有理由，應由本院將
原判決關於諭知累犯違背法令部分撤銷，另行依原判決裁判時應
適用之法律，判決如主文第二項所示，以資救濟。
據上論結，應依刑事訴訟法第四百四十七條第一項第一款，毒品
危害防制條例第十條第一項，判決如主文。
中    華    民    國  一○○  年    二    月  二十四  日
                      最高法院刑事第六庭
                          審判長法官  洪  文  章  
                                法官  王  居  財  
                                法官  郭  毓  洲  
                                法官  沈  揚  仁  
                                法官  林  立  華  
本件正本證明與原本無異
                                      書  記  官  
中    華    民    國  一○○  年    三    月    一    日
                                                     M